臺灣桃園地方法院民事判決
110年度建字第5號
原      告  東銀開發有限公司

法定代理人  東秋雲  
訴訟代理人  張耀天律師
被      告  恒勛建設有限公司

法定代理人  王賀盛  
上列當事人間請求給付工程款事件，於民國111年1月17日辯論終
結，本院判決如下：
    主  文
原告之訴駁回。
訴訟費用由原告負擔。
    事實及理由
壹、程序方面：
　　被告未於最後言詞辯論期日到場，核無民事訴訟法第386條
    所列各款規定之情形，爰依原告之聲請，由其一造辯論而為
    判決。
貳、實體方面
一、原告主張：
　㈠原告經營模板工程，經第三人宋裕榮告稱坐落觀音區00段(應
    為00段)000地號之「0000住宅新建工程」(下稱00工地) 興
    建工程係由被告公司承攬，並再交由統和營造承攬施作，伊
    欲將前開工地之模板工程發包由原告承攬施作。經報價協商
    後，原告乃於107年4月30日與統和營造達成合意，由統和營
    造將前開建案之模板組立工程發包予原告公司承攬施作，約
    定00工地模板工程每平方公尺440元、實作實算並加計5 %營
    業稅，每月15、30日開立發票經由工地主任向統和營造請款
     (00工地主任為綽號大頭之劉宏佾），統和營造應於該月20
    日即給付發票金額90%，10%作為工程保留款。原告遂依約施
    作完成後，並開立各筆發票向統和營造請款：其中00工地部
    分：合計全部開立發票請領之金額為1,374,212 元，扣除10
    %工程保留款137,418元，統和營造應於收受發票後該月20日
    給付原告之工程款項為 1,236,794元。
　㈡惟統和營造自始即未遵期於收受原告開立發票後，該月20日
    照發票金額給付工程款，縱經原告多次以通訊軟體line向宋
    裕榮、工地主任劉宏份、詹昇鹏催促付款，統和營造皆藉故
    拖延、不予理會，僅就00工地部分合計僅給付原告479,219
    元。嗣因統和營造一再推拖不予給付，經原告尋求上層建商
    即被告處理，經與被告之法定代理人王賀盛、經理洪正韓協
    商，該二人乃於107年1月24日同意原告之提議，將原應給付
    被告統和營造之工程款，直接給付原告，並於107年1月底先
    行給付原告20萬元，然此後被告及統和營造皆未再給付原告
    任何款項，拖欠至今。
　㈢為此，原告主張被告應依其與原告間之協議，即一般工程慣
    例所稱監督付款情形，就關於00工地模板工程統和營造尚應
    給付原告之工程款，直接給付原告，故被告應給付原告694,
    992元(計算式：1,236, 794元+137, 418元-479, 219 元-20
    0,000元=694,992元），並聲明:⑴被告應給付原告694,992元
    ，及自起訴狀繕本送達被告翌日起至清償日止，按年息百分
    之五計算之利息。⑵訴訟費用由被告負擔。
二、被告則以：被告為辦理系爭00段000、000地號土地新建工程
    案，均與統和營造訂立營造工程契約，惟兩案統和營造均未
    履約完成。被告與原告沒有承攬契約關係，亦否認兩造有協
    議將應給付統和營造的工程款交付原告。原告應向統和營造
    請款，而00工地20萬元工程款，是被告以借款方式交付給原
    告。至證人洪正韓110年9月6日當庭作證，稱被告公司會從
    統和營造工程款扣給原告公司，所云均與事實不符，兹分述
    如下：
  ㈠依原告公司與統和營造工程合約第十五條第四項略以：若乙
　　方與第三人有在務糾紛時，由乙方自行負責與甲方無涉及第
　　五項：終止契約後，無論後項工程由甲方自辦或另行招商承
　　辦均與乙方無涉，乙方倘有積欠下包工資或其他因素影響本
　　程致甲方蒙受損害時乙方應付賠償責任。爰此被告處理統和
　　營造積欠其下游廠商工程款之情事，均責成統和營造與其下
　　游廠商自行解決。108年4 月17日證人洪正韓就有處理之案
　　例，有作成紀錄，證人稱從統和營造工程款扣給原告公司，
　　與事實不符。
　㈡被告並未與統和營造、原告有監督付款之協議，且統和營
    造也沒有依民法900條規定設定權利質權給原告，自無構成
　　監督付款之要件。原告主張時任被告公司總經理之證人洪正
　　韓，曾代表被告與原告間就00工地工程達成監督付款之協
　　議乙事，並非事實　
　㈢又就統和營造107年12月提送請領第四期工程款為1,374,136
    元，因未依合約規定應附施工照片及發票，故被告分別於10
    8年1月2日恒工二字第0000000號函及108年2月22日恒工二字
    第0000000號函退還請款單，證人洪正韓也有核稿，統和營
    造所營造被告系爭00工地工程已逾期完工，違約金加上溢領
    之工程款，實際上統和營造尚欠被告錢，哪有款項扣給原告
    ，證人洪正韓也知之甚明。而其所說之金額根本是亂湊，與
    事實不符等語，資為抗辯。答辯聲明：原告之訴駁回；訴訟
    費用由原告負擔；如受不利判決，願供擔保請准宣告免假執
    行。
三、本件被告辯稱被告為辦理系爭00段工地新建工程案，均與統
    和營造訂立營造工程契約，與原告間沒有契約關係等情，而
    原告亦自承：原告於107年4月30日與統和營造達成合意，由
    統和營造將系爭00工地及00工地二建案之模板組立工程發包
    予原告公司承攬施作等語，顯見，系爭00工地之模板組立工
    程，係由統和營造發包予原告公司承攬施作，兩造間無直接
    之承攬契約關係等情，先予認定。
四、是本件兩造主要之爭執，在於兩造間是否存在監督付款之法
    律關係，即被告是否有與原告約定將原應給付統和營造之工
    程款，直接給付原告？原告請求被告將統和營造就00工地模
    板工程應給付原告之工程款694,992元給付原告，有無理由?
    經查:
　㈠按當事人主張有利於己之事實者，就其事實有舉證之責任，
    民事訴訟法第277 條前段定有明文。本件原告主張與被告間
    存在有監督付款之法律關係，即兩造有約定被告應將原應給
    付統和營造之工程款，直接給付原告等情，自應先由原告就
    監督付款協議確已成立之事實，負舉證責任。
　㈡查原告聲請傳喚之證人即當時任職被告公司總經理之洪正韓
    ，到庭結稱：「統和公司向恒勛公司請款時，我有向宋裕榮
    提到下包商東銀公司表示統和公司有工程款未付的問題要如
    何解決，宋裕榮表示直接從統和公司請款的金額扣除，由恒
    勛公司直接給東銀公司工程款，我記得金額大約是五十五萬
    元。」、「（法官問：當時你有承諾同意把給統和公司的工
    程款扣五十五萬元直接交予東銀公司？）是。」、「（法官
    問：你有把同意直接由恒勛公司支付東銀公司五十幾萬工程
    款的事情向恒勛公司董事長王賀盛報告嗎？）王賀盛知道此
    事，因為當時大家一起在公司開會，不然怎麼會先借給東銀
    公司二十萬元。」、「（法官問：前述五十五萬元工程款要
    從統和公司的工程款扣下來直接交給東銀公司，是在開會時
    提到的，王賀盛有在場並同意嗎？）談這件事的時候我是與
    東銀公司負責人及其他小包在戶外抽菸談到的，因王賀盛不
    抽菸，但他會走來走去，他聽到我們在談這工程款的問題，
    說了一句交給總經理處理」等語（詳本院110年9月6日言詞
    辯論筆錄）明確。雖為被告所否認，被告公司法定代理人王
    賀盛於本院訊問時，並陳稱：「（問:恒勛公司有幫東銀公
    司處理統和公司沒有撥款的問題嗎？）恒勛公司是居於協調
    的角色。」、「（問：洪正韓總經理有向你提到原告要求恒
    勛公司先幫統和公司代墊一筆四十多萬元的工程款嗎？）原
    告法定代理人提到的是107 年12月份的工程款，當時統和公
    司進度已落後百分之十以上，我們有發函給統和公司，要求
    統和公司要趕上進度後才會繼續發工程款，必要時會採取監
    督付款。當時統和公司已將工地丟著不管。」、「（問:採
    取監督付款的內容為何？）就是統和公司請款時，若是統和
    公司有積欠下包款項，會先把積欠下包的款項扣下來發給下
    包，剩下的款項才交給統和公司。」、「（問：後來有無對
    統和公司採取監督付款？）沒有，因為統和公司後來就沒有
    再來請款。」等語（詳同上筆錄)，顯見，被告公司因統和
    公司工程進度落後，確有要採取監督付款之情事，則證人洪
    正韓證稱:伊確有向原告承諾，同意將應給付統和營造之工
    程款55萬元扣下來給付原告等語，堪信為真實。查證人洪正
    韓時任被告公司之總經理，為被告所不爭，則其在執行職務
    範圍內，代表被告公司對原告所為同意將應給付統和營造的
    工程款交予原告之意思表示，依公司法第8條第2項規定，自
    應直接對被告公司發生效力。準此，原告主張兩造間成立監
    督付款之協議等情，應堪採信。
　㈢惟被告辯稱：統和營造107年12月提送請領第四期工程款1,37
    4,136元，因未依合約規定檢附施工照片及發票，故被告分
    別於108年1月2日及同年2月22日發函退還請款單，且統和營
    造所營造被告系爭00工地工程已逾期完工，違約金加上先前
    溢領之工程款，實際上統和營造尚欠被告錢，並無款項可扣
    給原告等語，亦據被告提出桃園市○○區○○段000地號土地新
    建工程合約書、107年12月統和營造請款單；被告公司108年
    1月2日恒工二字第0000000號及108年2月22日恒工二字第000
    0000號，退回統和營造請款單之回各1件在卷可按(詳本院卷
    第211頁以下、第233頁、第241、243頁)，而上開被告2件回
    函除有時任被告公司總經理之證人洪正韓簽署外，證人洪正
    韓並於本院審理時證稱:「統和公司進度落後可以違約處理
    等語明確(詳本院卷第177頁），顯見，統和營造請款當時確
    有工程進度落後及未依約檢附請款文件之情事。再參以，依
    被告所提其與統和營造所簽定之工程合約第二條付款辦法及
    印鑑：第二款前段確實定有:「本工程訂每月五日為領款日
    ，乙方（即統和營造)應於每月30日前，提送工程已完成部
    分之估驗請款單，並附足額發票，向甲方（即被告)請領工
    程款。」等語，有被告所提前開合約書在卷可證，則被告以
    統和營造未依合約規定檢附施工照片及發票，主張統和營造
    未符合請領工程款之要件等情，尚非無據。
　㈣按監督付款之約定，乃業主或承包商與分包商協商約定由分
    包商得直接向業主請求付款，或約定由業主直接將承包商可
    得領取之工程款，逕向分包商付款者，僅發生原契約付款方
    式重新約定之法律效果，係縮短工程款給付流程，並未改變
    業主與承包商間原有之法律關係，承包商對業主應負違約金
    責任，依民法第299條規定，業主均得以之對抗分包商，或
    主張扺銷，最高法院100年度台上字第1418號判決意旨可資
    參照。本件兩造間雖成立監督付款之協議契約，惟僅發生原
    契約付款方式重新約定之法律效果，係縮短工程款給付流程
    ，並未改變被告與統合營造間原有之法律關係，被告對承包
    商統合營造所得抗辯事由，依民法第299條規定，均得以之
    對抗原告。被告既以統合營造未依合約規定檢附施工照片及
    足額發票請領工程款，被告得拒絕給付等事由對抗原告，原
    告復未舉證證明統和營造已依約完成工程及請領工程款必要
    之文件，則原告請求被告依監督付款之約定，將被告應給付
    統和營造之工程款，交付原告等情，尚難認為有理由。
五、綜上所述，原告依監督付款約定之法律關係，請求被告應給
    付原告694,992元，及自起訴狀繕本送達被告翌日起至清償
    日止，按年息5%計算之利息，為無理由，應予駁回。
六、本件事證已臻明確，兩造其餘之攻擊或防禦方法及所用之證
    據資料，經本院斟酌後，認均不足以影響本判決之結果，爰
    不逐一論列，附此敘明。
七、訴訟費用負擔之依據：民事訴訟法第78條。
中　　華　　民　　國　　111 　年　　2 　　月　　11　　日
                  民事第一庭    法　官　林春長
以上正本證明與原本無異。
如對本判決上訴，須於判決送達後20日內向本院提出上訴狀。如
委任律師提起上訴者，應一併繳納上訴審裁判費。
                                書記官　魏里安
中　　華　　民　　國　　111 　年　　2 　　月　　11　　日